---
title: "Coordinación de muestras – Esquema 2-2-2"
author: "CEPAL"
date: "2026-04-09"
output:
  html_document:
    toc: true
    toc_depth: 2
    toc_float: true
    collapsed: true
    smooth_scroll: true
    theme: journal
    highlight: kate
    df_print: paged
    code_folding: show
    css: styles.css
---

```{r setup, include=FALSE}
library(SamplingCoordination)
library(dplyr)
library(purrr)
library(DT)
library(TeachingSampling)



```

# Simulación de un Marco de muestreo

Se genera una base ficticia de UPM con su respectivo número de viviendas.
A partir de esta variable se define la probabilidad de inclusión, denotada por $pi_i$.

```{r echo=TRUE, include=TRUE}
n_upm <- 200

base_upm <- tibble(
  id_upm = sprintf("UPM_%03d", 1:n_upm),
  viviendas = sample(50:500, n_upm, replace = TRUE),
  pi_i = round(PikPPS(n = 60, x = viviendas),5)
)

datatable(base_upm)
```

## Construcción del Pareto

Para la coordinación de muestras se utiliza el algoritmo de Pareto. Este algoritmo construye, para cada UPM $i$, el siguiente valor:

$$\xi_i^{\text{pareto}} = \frac{\zeta_i / (1 - \zeta_i)}{\pi_i / (1 - \pi_i)}$$

donde:

-   $\zeta_i$ es un número aleatorio permanente uniforme en (0, 1),
-   $\pi_i$ es la probabilidad de inclusión de la UPM $i$.

Las UPM se ordenan de menor a mayor según $\xi_i^{\text{pareto}}$, y este orden se utiliza como base para la construcción de los mini-paneles.

```{r include=TRUE, echo=TRUE}
set.seed(123)
base_upm <- base_upm %>%
  mutate(
    permanent = runif(n())
  )

# Score de Pareto
base_upm <- base_upm %>%
  transmute(
    id_upm,
    viviendas,
    pareto = round((permanent / (1 - permanent)) / (pi_i / (1 - pi_i)),5)
  )%>%
  arrange(pareto) %>%
  mutate(rank = row_number())

datatable(base_upm)
```

# Rotación teórica de mini-paneles

Se genera la rotación 2-2-2 para tres bloques mensuales: Mes 1 (A-B), Mes 2 (C-D) y Mes 3 (E-F), a lo largo de 15 trimestres.

## Esquema de rotación 2-2-2

- Cada mini-panel participa **2 trimestres**, descansa **2** y regresa **2**, 
  completando un ciclo de 6 trimestres.
- Los mini-paneles se agrupan por mes de entrevista: **Mes 1** (A-B), 
  **Mes 2** (C-D) y **Mes 3** (E-F).
- El ingreso escalonado entre pares garantiza **2 mini-paneles activos 
  por mes** durante los 15 trimestres.

```{r include=TRUE, echo=TRUE}

# 15 trimestres
period <- 15

rotacion <- cbind(
  Rotating_panels(A = 2, B = 2, C = 2, period = period, value_initial = "A"),
  Rotating_panels(A = 2, B = 2, C = 2, period = period, value_initial = "C"),
  Rotating_panels(A = 2, B = 2, C = 2, period = period, value_initial = "E")
) %>%
  as.data.frame()

rotacion$trimestre <- paste0("Trimestre ", 1:nrow(rotacion))

datatable(rotacion)
```

## Rotación en formato largo

La tabla de rotación se transforma a formato largo para identificar, por trimestre, la posición del mini-panel y el mini-panel teórico asociado.

```{r include=TRUE, echo=TRUE}

rotacion_long <- rotacion %>%
  pivot_longer(
    cols = -trimestre,
    names_to = "posicion",
    values_to = "minipanel_teorico"
  )

datatable(rotacion_long)
```

## Identificación del mes dentro del trimestre

Cada posición se clasifica en uno de los tres meses del trimestre.

```{r include=TRUE, echo=TRUE}

rotacion_long <- rotacion_long %>%
  mutate(
    mes = case_when(
      posicion %in% c("A", "B") ~ "Mes 1",
      posicion %in% c("C", "D") ~ "Mes 2",
      posicion %in% c("E", "F") ~ "Mes 3"
    )
  )

datatable(rotacion_long)
```

# Construcción de mini paneles en nuestra base 

Se agrupan las UPM en bloques de 5 unidades. Cada bloque conforma un mini-panel, nombrado secuencialmente como A1, B1, ..., L1, A2, B2, etc.

```{r include=TRUE, echo=TRUE}
tam_minipanel_real <- 10
letras_panel <- LETTERS[1:6]   # A, B, ..., L

base_upm <- base_upm %>%
  mutate(grupo = ceiling(rank / tam_minipanel_real),
         minipanel_real = paste0(
           letras_panel[((grupo - 1) %% 6) + 1],
           ceiling(grupo / 6)
         )) %>%
  select(-grupo)

datatable(base_upm)
```

## Mini-paneles disponibles en la base de UPM

Se identifica la secuencia real de mini-paneles disponibles en la base, siguiendo el orden del Pareto.

```{r include=TRUE, echo=TRUE}

minipanel_reales_disponibles <- base_upm %>%
  arrange(rank) %>%
  distinct(minipanel_real) %>%
  pull(minipanel_real) # para hacerlo un vector

minipanel_reales_disponibles

```

# Ajuste cíclico de la rotación

Cuando la rotación teórica requiere más mini-paneles de los disponibles, se reutilizan de forma secuencial siguiendo el orden del rank. Es decir, cuando se acaban, se vuelve a empezar desde el primero.

```{r include=TRUE, echo=TRUE}

equiv <- tibble(
  minipanel_teorico = setdiff(unique(rotacion_long$minipanel_teorico), minipanel_reales_disponibles),
  minipanel_real = minipanel_reales_disponibles[seq_along(setdiff(unique(rotacion_long$minipanel_teorico), minipanel_reales_disponibles))]
)

datatable(equiv)


# pegar equivalencias
rotacion_long <- rotacion_long %>%
  left_join(equiv, by = "minipanel_teorico") %>%
  mutate(
    minipanel_real = ifelse(is.na(minipanel_real), minipanel_teorico, minipanel_real)
  )

datatable(rotacion_long)
```

# Asignación de la rotación a las UPM

Se asigna a cada UPM su participación en la muestra según el mini-panel teórico al que pertenece, conservando internamente el mini-panel usado para la unión con la base de UPM.

```{r, echo=TRUE, include=TRUE}
# Tabla de asignación (rotación final)
asignacion <- rotacion_long %>%
  select(trimestre, mes, minipanel_teorico, minipanel_real) %>%
  distinct()

datatable(asignacion)
```

```{r, echo=TRUE, include=TRUE}
# Unión con la base de UPM
base_muestra <- base_upm %>%
  left_join(asignacion, by = c("minipanel_real"),relationship = "many-to-many" ) %>%
  mutate(valor = ifelse(is.na(trimestre), 0, 1),
    minipanel_asignado = ifelse(is.na(minipanel_teorico), minipanel_real, minipanel_teorico)
  )
```

# Matriz final por trimestre y mes

Con base en la asignación de la rotación a las UPM, se construyen matrices en formato ancho que permiten visualizar la participación de cada unidad en los distintos periodos del esquema de rotación.

En particular, cada periodo se define a nivel de trimestre y mes, generando identificadores del tipo T1_M1, T1_M2, …, T15_M3, lo que permite un seguimiento detallado de la dinámica temporal de la muestra.

```{r, echo=FALSE, include=FALSE}
periodos_orden <- c(
  paste0("T1_M", 1:3),
  paste0("T2_M", 1:3),
  paste0("T3_M", 1:3),
  paste0("T4_M", 1:3),
  paste0("T5_M", 1:3),
  paste0("T6_M", 1:3),
  paste0("T7_M", 1:3),
  paste0("T8_M", 1:3),
  paste0("T9_M", 1:3),
  paste0("T10_M", 1:3),
  paste0("T11_M", 1:3),
  paste0("T12_M", 1:3),
  paste0("T13_M", 1:3),
  paste0("T14_M", 1:3),
  paste0("T15_M", 1:3)
)

```

## Matriz de asignación de mini-paneles

Se construye una segunda matriz en formato ancho en la que, cada celda contiene el mini-panel teórico asignado a la UPM en el periodo correspondiente.

En esta matriz:

-   Si la UPM participa en el periodo, se registra el mini-panel.

-   Si la UPM no participa, la celda se le asgina 0.

Esta representación permite una lectura más intuitiva del esquema de rotación, al evidenciar directamente la secuencia de mini-paneles a lo largo de los trimestres y meses.

Cabe resaltar que, aunque la asignación operativa utiliza mini-paneles disponibles en la base (ajuste cíclico), en la salida final se conserva la nomenclatura teórica, garantizando consistencia con el diseño planteado.

```{r, echo=TRUE, include=TRUE}
# Matriz final con panel asignado por trimestre-mes
base_paneles <- base_muestra %>%
  mutate(
    periodo = paste0(
      "T", gsub("Trimestre ", "", trimestre),
      "_M", gsub("Mes ", "", mes)
    ),
    panel_mostrar = ifelse(valor == 1, minipanel_asignado, "")
  ) %>%
  select(id_upm, periodo, panel_mostrar) %>%
  distinct() %>%
  pivot_wider(
    names_from = periodo,
    values_from = panel_mostrar,
    values_fill = "0"
  ) %>%
  select(id_upm, all_of(periodos_orden))

datatable(
  base_paneles,
  options = list(
    pageLength = 10,
    scrollX = TRUE,
    scrollY = "400px",
    autoWidth = TRUE
  )
) %>%
  formatStyle(
    columns = periodos_orden,
    valueColumns = periodos_orden,
    backgroundColor = styleEqual("0", "white", default = "#FDBA74"),
    color = styleEqual("", "black", default = "black")
  )                                                                                 
```
